【裁判字號】    95,上,1
【裁判日期】    991230
【裁判案由】    給付工程款
【裁判全文】
福建高等法院金門分院民事判決             95年度上字第1號
上  訴  人  金門縣自來水廠
法定代理人  陳世保
訴訟代理人  翁世澤
            李志澄律師
複 代理 人  林國明律師
被 上訴 人  華盛營造工程有限公司
法定代理人  蘇成達
訴訟代理人  楊申田律師
上列當事人間請求給付工程款事件，上訴人對於中華民國94年12
月28日福建金門地方法院91年度訴字第32號第一審判決，提起上
訴，本院於99年12月9日言詞辯論終結，判決如下：
    主  文
原判決關於命上訴人給付超過新台幣貳佰參拾肆萬伍仟肆佰捌拾
玖元，及自民國九十一年七月十三日起至清償日止，按週年利率
百分之五計算之利息部分廢棄。
其餘上訴駁回。
第二審訴訟費用由上訴人負擔。
    事實及理由
一、上訴人金門縣自來水廠之法定代理人原為翁自保，嗣變更為
    陳世保，有金門縣政府民國99年7月28日府人一字第0990050
    850號令附卷可稽（見本院卷（二）第278頁），茲經其聲明
    承受訴訟（見本院卷（二）第277頁），核無不合。
二、本件被上訴人主張：兩造就「榮湖污水系統家戶接管工程」
    訂立「榮湖污水系統家戶接管工程─第二標工程」合約，價
    金之給付係採已施工完成者，每月估驗計價撥付估驗款一次
    之方式。被上訴人第二期工程業於90年10月31日估驗完畢，
    估驗款新台幣（下同）2,604,000元，扣除百分之5保留款及
    回填砂未符規範之扣款128,311元後，上訴人尚應給付
    2,345,489元，經被上訴人履次催討，仍未給付，為此依工
    程合約法律關係提起本件訴訟。聲明求為判決：（一）上訴
    人應給付被上訴人2,345,489元，及自支付命令狀繕本送達
    翌日起至清償日止，按週年利率百分之5 計算之利息。（二
    ）願供擔保請准宣告假執行。
三、上訴人則以：就被上訴人主張之工程估驗款債權，其可主張
    抵銷，因被上訴人就所施作之「大小金門自來水海底管線─
    海底送水工程」（下稱系爭工程）對其應負損害賠償責任，
    上訴人並對被上訴人、訴外人王技工程顧問股份有限公司（
    下稱王技公司）另案提起訴訟（福建金門地方法院92年度重
    訴字第1號、本院95年度重上字第5號，下稱另案），主張：
（一）於87年間委由王技公司負責辦理規劃設計、招標作業暨監
      造，並由被上訴人負責設計及承攬施作，系爭工程於88年
      9月間開工，89年12月27日完工驗收。詎上訴人於91年2月
      間發現系爭工程之海底管線上浮，於91年3月1日並進而發
      生斷落，導致無法輸水，經通知被上訴人緊急搶修，將斷
      落管線固定後並令上浮管線下沉而恢復輸水，惟此僅係緊
      急搶修之暫時性措施，於96年2 月間再度發生上浮。上訴
      人為解決此之缺失，於92年間委由中興工程顧問股份有限
      公司（下稱中興顧問公司）負責規劃設計、監造「大小金
      門海底管線修復暨加強工程」（下稱海底管線修復暨加強
      工程），由國統國際股份有限公司（下稱國統公司）於96
      年12月間以6,648萬元承攬施作，國統公司於98年4月8 日
      竣工，結算金額為70,721,457元。
（二）依兩造所簽訂系爭工程契約之附件一般規定第1.4 節工作
      項目第1 點：「承包商之工作項目，須包括為完成前述之
      大小金門海底管線工程所必須之現場地文、地工調查確認
      、細部施工設計……。」、第2 點：「業主所提供之各項
      資料僅供參考之目的，投標商／承包商應負自行確認之責
      任。業主不因提供資料錯誤或不合，而有受承包商請求賠
      償之責。」第3 點：「投標商／承包商應確實調查及了解
      工地現況、週遭海域及海底情況」。另依第1.11節圖說檢
      附與審查第4點第（2）項約定，被上訴人對於系爭工程亦
      負有設計責任，且須確實調查了解現場地文、海底情況等
      ，並就管線路徑之最後確認負有細部施工設計之責。而系
      爭工程管線上浮斷落，經國立台灣海洋大學近海防災科技
      研究中心（下稱海洋大學）調查鑑定結果，認為海底管線
      工程於規劃設計時，主要地工調查鑽探不確實，未能充分
      掌握該管線路由之地質條件，導致海底管線埋入深度不足
      。且混凝土保護蓆塊之設計參數引用不當，致造成混凝土
      保護蓆塊設計重量不足。並於施工監造時期，無法掌握管
      線確實埋入深度與挖溝回填方式，與無法適時反應箍環使
      用不當之情況。因而導致海底管線於設計範圍內之海象條
      件下，失去混凝土保護蓆塊保護作用而上浮，並經長時間
      （約三週）之波浪及海流往返作用下，造成管線斷落。而
      行政院公共工程委員會工程技術鑑定委員會（下稱工程會
      ）鑑定結果，認被上訴人因管溝挖深不足，要求改以混凝
      土保護蓆塊（Concrete Mattresses，下稱CM ）方式施工
      ，與規範完全不符（即全線採埋深2 米），竟獲監造單位
      王技公司審查同意，系爭工程契約並未禁止採爆破工法處
      理，全線應採埋深2 米之工法施工，並認本件海底管線發
      生上浮斷落之主要原因為「管溝開挖深度及埋深不足，致
      使暴露於海床上之HDPE管遭外力之拉引，如漁網下錨鉤起
      而上浮。」、「實施CM替代工法段（不符合約規範要求）
      ：混凝土保護蓆塊未考漁網拉扯之力，致遭漁網下錨鉤離
      所欲保護之HDPE管線上部，而使得HDPE管失去上部覆重之
      保護，造成HDPE管上浮」。遂認系爭工程設計、施工及監
      造皆具有瑕疵，且與海底管線上浮斷落互有因果關係。
（三）系爭工程乃專業工程，王技公司係本於專業，具有獨立自
      主性，而非聽從於上訴人之指示，是王技公司應非上訴人
      之使用人，尤非屬債務履行之使用人，且將海底管線改為
      CM方式施作，係被上訴人自行變更，於施作完成後，始提
      出遭遇花崗岩無法埋深2 公尺，上訴人僅係同意備查，王
      技公司亦係事後審查同意，並非係依上訴人或王技公司指
      示而為，被上訴人不得依民法第224條、第496條規定免責
      。
（四）系爭工程之修復即海底管線修復暨加強工程由國統公司承
      攬施作，工程總價為6,648 萬元，該工程委由中興顧問公
      司規劃設計及監造，其費用分別為2,514,448元、
      1,632,678元，該海底管線修復暨加強工程業已施工完畢
      ，其間辦理變更設計增加工程款1,966,849元，物價調整
      增加3,944,064元，結算總價為70,721,457元，故上訴人
      金門縣自來水廠因海底管線上浮斷落而支出之修補費用共
      計74,868,583元（計算式：70,721,457＋2,514,448＋
      1,632,678＝74,868,583），被上訴人自應依法賠償。準
      此，本件應給付被上訴人之工程估驗款2,345,489元，與
      被上訴人應負損害賠償金額74,868,583元抵銷後，上訴人
      已清償完畢，被上訴人自不得再請求上訴人給付本件工程
      估驗款等語，資為抗辯。
四、原審為上訴人敗訴之判決，判決上訴人應給付被上訴人
    2,345,489元，及自91年7月12日起至清償日止，按週年利率
    百分之5 計算之利息，上訴人不服，提起上訴，上訴聲明：
    （一）原判決廢棄。（二）被上訴人在第一審之訴及其假執
    行之聲請均駁回。（三）如受不利判決，願供擔保請准宣告
    免為假執行。上訴人答辯聲明：上訴駁回。
五、兩造不爭執事項：（見本院卷第130頁）
（一）兩造訂立「榮湖污水系統家戶接管工程─第二標工程」合
      約，被上訴人第二期工程業於90年10月31日估驗完畢，扣
      除保留款及扣款，上訴人應給付被上訴人2,345,489元。
（二）被上訴人另承攬施作上訴人「大小金門自來水廠海底管線
      工程」，該工程於89年12月27日完工驗收，惟於91年2月5
      日發現海底管線上浮，91年3月1日發生斷落，業經被上訴
      人緊急搶修完成。於96年2 月間再次發生海底管線上浮。
六、本件經依民事訴訟法第463條準用同法第270條之1第1項第 3
    款、第3 項規定，整理並協議簡化爭點如下：（見本院卷第
    130至131頁）
    上訴人可否主張抵銷？
（一）被上訴人就所施作系爭工程是否應負損害賠償責任？
  １、被上訴人有無設計錯誤或施工錯誤，致工作發生瑕疵之情
      事？
  ２、若有，被上訴人有無可歸責之事由，或可主張係依上訴人
      或王技公司之指示？
（二）若上訴人可請求損害賠償，損害賠償金額應如何計算？
  １、上訴人是否與有過失？
  ２、損害賠償金額如何計算？
七、上訴人可否主張抵銷？
（一）被上訴人就所施作系爭工程是否應負損害賠償責任？
  １、被上訴人有無設計錯誤或施工錯誤，致工作發生瑕疵之情
      事？
  （１）系爭工程由上訴人委託王技公司監造，被上訴人施工，
        於89年12月27日完工驗收；嗣91年2月5日發現海底管線
        上浮，91年3月1日發生斷落，經被上訴人緊急搶修完成
        ；於96年2 月間再次發生海底管線上浮等情，為兩造所
        不爭執，並有系爭工程契約、邀標書一般規定（見另案
        原審卷（一）第31至52頁）、系爭工程委託規劃設計、
        招標作業暨監造契約（見另案原審卷（一）第9 至30頁
        ）附卷可稽，另有系爭工程契約及其全部附件（見另案
        外放證物9）、附於海洋大學91年6月大小金門海底管線
        上浮斷落調查鑑定工作期末報告（下稱海洋大學調查報
        告）之照片可憑（見另案外放證物25第13至16、82至87
        頁）。則系爭工程海底管線於91年2月5日發現上浮，91
        年3月1日斷落，雖經被上訴人緊急搶修完成，然於96年
        2 月間再次發生海底管線上浮，堪認系爭工程確有發生
        瑕疵情事。
  （２）系爭工程原約定海底管線原則上採埋深二公尺之工法施
        工，系爭海底管線斷落部分，係採CM工法施工，並未埋
        深二公尺等節，為兩造所不爭執（見另案兩造不爭執事
        項（四）），就海底管線設計埋深，依系爭工程契約附
        件邀標書技術規定2.3.4 節係約定依管線強度分析、土
        壤液化分析、及穩定性分析而定，並應設計全線埋入管
        頂上二公尺以上為原則（見另案原審卷（一）第225 頁
        、另案外放證物9第1冊第2-8 頁），且雖約定埋深二公
        尺以上為原則，然綜觀系爭工程合約及其附件，均未就
        何種情況為例外情形，即海底管線何時可不埋深二公尺
        作有約定，反係約定投標商或技術合作廠商海底礁石挖
        掘設備應能深入海平面下20公尺以上，適用於珊瑚礁岩
        、風化岩之挖掘及埋深，最小挖掘埋設深度應大於 2.5
        公尺；且除非施工路線不可避免需行經堅硬岩區，且其
        單壓強度大於70MPA 者外，系爭工程之施工以不採用爆
        破為原則（見另案外放證物9第1冊第00000-00頁）；另
        約定無論遭遇何種土質，管溝應開挖及維持最小要求（
        見另案外放證物9第1冊第00000-00頁），足徵系爭工程
        契約約定海底管線全線均應埋深二公尺以上，並無任何
        例外，甚至在行經堅硬岩區，且其單壓強度大於70 MPA
        者，可採用爆破方式施工。至被上訴人雖提出系爭工程
        規劃報告初稿審查意見及辦理情形（見另案原審卷（二
        ）第42頁）表示禁止爆破法施工云云，惟該文件僅屬規
        劃報告初稿，由各審查委員提出意見供上訴人參考，若
        所載事項未列入系爭工程契約及其附件，自無拘束契約
        當事人之效力，而該禁止爆破法施工之記載，並未見諸
        於系爭工程契約及其附件，尚無從拘束契約雙方即上訴
        人及被上訴人。其次，邀標書技術規定第2.6.7 節就浮
        管定位及增重保護措施係約定承包商即被上訴人為保護
        管串即海底管線，及維持海底管線於正確位置，可使用
        混凝土增重或類似設計（見另案外放證物9第1冊第
        00000-00頁），並非使用混凝土增重或類似設計（如CM
        工法），海底管線即無需埋深二公尺以上。而系爭海底
        管線斷落部分，係採CM工法施工，並未埋深二公尺，與
        系爭工程契約原約定不符，且系爭工程契約邀標書一般
        規定第1.4 節約定承包商之工作項目，須包括為完成系
        爭工程所必須之現場地文、地工調查確認、細部施工設
        計、物料採購、製造、檢驗、運送、安裝、操作維護訓
        練等項目（見另案外放證物9第1冊第1-3 頁）；邀標書
        技術規定第2.3.5節及第2.3.6節亦約定承包商應作細部
        管線路徑確認，負責所有細部施工設計、送審，並依規
        範要求提供必要之技術輔助及服務作業（見另案外放證
        物9第1冊第2-10、2-11頁），系爭工程契約復屬有償契
        約，則被上訴人除應依善良管理人注意義務負責系爭工
        程之施作外，就海底管線之細部施工設計，甚或CM工法
        之設計、施作，亦應依約善盡善良管理人之注意義務。
  （３）系爭工程海底管線上浮斷落即工作發生瑕疵之原因，上
        訴人提出海洋大學調查報告（見外放證物25），認系爭
        工程於規劃設計時，主要地工調查鑽探不確實，未能充
        分掌握該管線路由之地質條件，導致海底管線埋入深度
        不足；且混凝土保護蓆塊之設計參數引用不當，致造成
        混凝土保護蓆塊設計重量不足；並於施工監造時期，無
        法掌握管線確實埋入深度與挖溝回填方式，與無法適時
        反應箍環使用不當之情況，導致海底管線於設計範圍內
        之海象條件下，失去混凝土保護蓆塊保護作用而上浮，
        並經長時間（約三週）之波浪及海流往返作用下，造成
        管線斷落（見另案原審卷（一）第59頁，外放證物25第
        161頁）。被上訴人提出海德顧問公司92年7月評析報告
        （見另案原審卷（一）第182至206頁），認有可能為漁
        撈作業等人為外力所導致之突發事件（見另案原審卷（
        一）第196頁）。王技公司提出水利技師公會96年5月鑑
        定報告（見另案外放證物26），認因堅硬地質致使覆土
        深不足二公尺處一帶之海底管線，其固定箍環未補強施
        作適當之確閉鎖緊裝置，管線佈設後，天然回填未及完
        成前又遭逢颱風侵襲，致使覆土深不足二公尺海底管線
        直接暴露於海床上；因管線未與配重鐵鍊緊密聯結，受
        波浪往復作用時，管線發生往復晃動現象，致部分不鏽
        鋼束帶及固定箍環螺栓脫離，而當管線往南滑移脫出混
        凝土蓆塊逐漸上浮後，配重鐵鍊懸垂幅度更大，在波浪
        流作用下擺盪會更為劇烈，導致剩餘之不鏽鋼束帶及固
        定箍環螺栓完全脫離而使管線全面上浮，漂浮於海面上
        之管線，受波浪及潮流往復推拉，終致在強度最弱之電
        焊套頭處斷裂；且海底管線之配重鐵鍊如不脫落，HDPE
        管線即不會上浮，其脫落原因是海底管線埋入深度不足
        段之固定箍環螺栓未補強施作確閉鎖緊裝置，受波浪作
        用產生往復晃動現象而鬆脫，被上訴人在施工中變更工
        法後，疏忽未補強箍環螺栓之鎖緊裝置（見另案外放證
        物26第57至58頁）。另案原審送工程會鑑定結果則認管
        線開挖段：管線開挖深度及埋深不足，致使暴露於海床
        上之HDPE管遭外力之拉引，如漁網下錨鉤起而上浮。實
        施CM替代工法段（不符合合約規範要求）：混凝土保護
        蓆塊未考慮拉扯之力，致遭漁網下錨鉤離所欲保護之
        HDPE管線上部，而使得HDPE管失去上部覆重之保護，造
        成HDPE管上浮；工程設計、施工及監造皆有瑕疵，且對
        於海底管線上浮斷落具有因果關係（見另案原審卷（一
        ）第341 頁）。準此，除被上訴人所提海德顧問公司92
        年7 月評析報告，認有可能為漁撈作業等人為外力所導
        致之突發事件，被上訴人設計及施工並無瑕疵外，其餘
        海洋大學調查報告及工程會鑑定報告均認被上訴人無論
        設計、施工皆有瑕疵，水利技師公會96年5 月鑑定報告
        亦認被上訴人施工具有瑕疵，致系爭工程發生海底管線
        發生上浮斷落之瑕疵。而海德顧問公司92年7 月評析報
        告開宗明義即表明係從被上訴人所聘之技術顧問者觀點
        ，供被上訴人答辯之參考（見另案原審卷（一）第 184
        頁），是該評析報告係供被上訴人本件訴訟答辯所製作
        ，本非以公正第三人之立場進行鑑定，自未提出不利被
        上訴人之論點，尚難徒憑海德顧問公司92年7 月評析報
        告，即認被上訴人設計或施作系爭工程並無瑕疵。其次
        ，水利技師公會96年5月鑑定報告及98年6月10日98省水
        技公字第125 號函（見另案本院卷（二）第78至79頁）
        雖認海底管線之配重鐵鍊如不脫落，HDPE管線即不會上
        浮斷落，並因固定箍環螺栓未補強施作確閉鎖緊裝置，
        受波浪作用產生往復晃動現象而鬆脫，海底管線未依原
        設計埋深二公尺以上，非發生上浮斷落之原因；惟系爭
        工程海底管線發生上浮斷落部分並未埋深二公尺，埋深
        二公尺以上路段均未發生上浮斷落，且依水利技師公會
        上開函文，系爭工程海底管線上浮斷落後，既經被上訴
        人重新以箍環固定鐵鍊且鎖緊箍環，何以於96年2 月間
        再次發生海底管線上浮，是系爭工程海底管線上浮斷落
        原因顯非單純因固定箍環螺栓未補強施作確閉鎖緊裝置
        所致，水利技師公會96年5月鑑定報告及98年6月10日98
        省水技公字第125 號函，尚無可採。再者，海洋大學調
        查報告及工程會鑑定報告固均認被上訴人就系爭工程之
        設計、施作皆有瑕疵，然兩者最大差異在於海洋大學調
        查報告並未認有外力拉引即漁網下錨之因素，而依系爭
        工程規劃報告暨初稿審查意見及辦理情形（見另案原審
        卷（一）第336、277頁）已提及大小金門近岸部分有密
        集礁石分佈，有極明顯之滾輪漁船拖痕，且依側掃聲納
        影像圖研判有明顯漁網拖痕，復位於航道上，海底管線
        宜採埋深方式，以免遭漁撈作業受損，足徵海底管線埋
        設海域確有漁船以漁網方式進行漁撈作業；另海洋大學
        調查報告記載海底管線上浮斷落後，經調查發現混凝土
        保護蓆塊分布位置約原設計管線北方30公尺處，大致呈
        一直線排列，相互交疊，並與鐵鍊互相交錯，有一單元
        之混凝土保護蓆塊附著漁網且未偏離鄰近單元，故認混
        凝土保護蓆塊如有偏離應非漁網拉扯所造成（見另案外
        放證物25第97頁）。惟海底管線埋設海域既有漁船以漁
        網方式進行漁撈作業，混凝土保護蓆塊亦附著漁網，並
        偏離原設計管線北方約30公尺處，呈一直線排列，如係
        單純波浪及海流往返作用，混凝土保護蓆塊恐無可能偏
        離後猶呈一直線排列，並附著漁網，故仍應受有外力拉
        引即漁網下錨之因素致海底管線上浮，自應以工程會鑑
        定報告為可採，即被上訴人管線開挖深度及埋深不足二
        公尺，致使暴露於海床上之HDPE管遭外力之拉引，如漁
        網下錨鉤起而上浮；另實施CM替代工法，混凝土保護蓆
        塊未考慮拉扯之力，致遭漁網下錨鉤離所欲保護之HDPE
        管線上部，而使得HDPE管失去上部覆重之保護，造成
        HDPE管上浮。另被上訴人因管溝挖深不足，要求改以CM
        工法施工，不再全線埋深二公尺以上，且對混凝土保護
        蓆塊安裝間距提議：當開挖少於0.25公尺，每隔12公尺
        安裝一混凝土保護蓆塊，開挖介於0.25公尺至1 公尺，
        每隔24公尺安裝一混凝土保護蓆塊，開挖介於1 公尺至
        1.5 公尺，每隔36公尺安裝一混凝土保護蓆塊，開挖介
        於1.5公尺至2公尺，每隔48公尺安裝一混凝土保護蓆塊
        ；其中改以CM工法施工雖獲上訴人王技公司審查同意，
        惟上訴人王技公司審查意見註明：開挖深度少於0.6 公
        尺時，採連續式混凝土保護蓆塊（即無間距），開挖深
        度介於0.6公尺至1.5 公尺時，每隔4公尺安裝一混凝土
        保護蓆塊等情，有89年4月1日送審之管線設計報告書審
        查表（見另案本院卷（三）第113頁、外放證物17第1頁
        ）、89年4 月13日送審之管線埋設施工計畫書審查表（
        見另案本院卷（三）第114、115頁、外放證物19）在卷
        足憑，是被上訴人就海底管線埋深不足二公尺，採CM工
        法施工部分，亦應依照王技公司上開審查意見之指示安
        裝混凝土保護蓆塊，詎被上訴人採CM工法施工所安裝之
        85個混凝土保護蓆塊，有多處安裝間距並未符合王技公
        司審查意見，遠低於王技公司指示之審查意見數量，如
        系爭工程2881公尺處至3012公尺處開挖深度均少於 1.5
        公尺，然僅於2918公尺、2966公尺、3012公尺處各安裝
        一個混凝土保護蓆塊；另系爭工程3393公尺處至3488公
        尺處開挖深度均少於1.5 公尺，亦僅於3418公尺、3453
        公尺、3488公尺處各安裝一個混凝土保護蓆塊；系爭工
        程3679公尺處至3712公尺處開挖深度均少於1.5 公尺，
        亦僅於3702公尺處安裝一個混凝土保護蓆塊；系爭工程
        3736公尺處至3760公尺處開挖深度均少於1.5 公尺，亦
        僅於3748公尺處安裝一個混凝土保護蓆塊，均未每隔 4
        公尺即安裝一混凝土保護蓆塊等節，有系爭工程最終竣
        工文件報告所附之混凝土墊位置表附卷可稽（見另案本
        院卷（三）第116至125頁、外放證物7 ），則被上訴人
        既未依王技公司審查意見之指示安裝混凝土保護蓆塊，
        施工數量復遠低於王技公司指示之數量，且該CM工法施
        工區段即為海底管線上浮斷落之區段，堪認被上訴人就
        CM工法之施工亦有瑕疵，致使海底管線上浮斷落。
  （４）被上訴人雖辯稱：縱認被上訴人細部設計或施工有過失
        ，海底管線上浮亦不能證明係CM工法施作不良所導致，
        不能排除係漁船拉扯所造成等語。然被上訴人以CM工法
        施作之混凝土保護蓆塊既未考慮拉扯之力，復未依照王
        技公司審查意見施工安裝混凝土保護蓆塊，致所安裝之
        85個混凝土保護蓆塊，有多處安裝間距並未符合王技公
        司審查意見，致遭漁網下錨鉤離所欲保護之海底管線上
        部，使HDPE管失去上部覆重之保護，造成HDPE管上浮，
        則對此損害之發生，自有相當因果關係，蓋被上訴人施
        作之混凝土保護蓆塊倘若考慮拉扯之力，並依照王技公
        司審查意見施工安裝充足之混凝土保護蓆塊，縱使遭受
        漁網下錨拉扯，亦可承受拉扯外力，海底管線仍不致上
        浮斷落，是被上訴人就系爭工程設計、施工之瑕疵與損
        害之發生當具有相當因果關係，被上訴人此部分所辯，
        尚無可採。
  （５）從而，被上訴人並未依約盡善良管理人注意義務，就系
        爭工程之設計、施工皆有瑕疵，致發生海底管線上浮斷
        落之瑕疵，被上訴人辯稱其設計、施工並無瑕疵，並主
        張工程會鑑定報告不可採等語，均未有合。
  ２、若有，被上訴人有無可歸責之事由，或可主張係依上訴人
      或王技公司之指示？
  （１）按工作之瑕疵，因定作人所供給材料之性質或依定作人
        之指示而生者，定作人無前三條所規定之權利。但承攬
        人明知其材料之性質或指示不適當，而不告知定作人者
        ，不在此限，民法第496 條定有明文。其次，定作人因
        工作有瑕疵，主張承攬人應負瑕疵擔保責任者，固不以
        承攬人有可歸責之事由為要件，惟如工作瑕疵，係可歸
        責於承攬人之事由所致，則定作人除主張承攬人應負瑕
        疵擔保責任外，亦可依債務不履行規定主張權利（最高
        法院95年度台上字第1664號判決意旨參照）。又債務人
        應依債之本旨為給付，僅在特別情事下始得免責，乃債
        法之大原則；茍債務人之給付與債之內容不符，而主張
        免責者，自應就其歸責事由不存在負舉證責任。承攬人
        完成之工作，應使其具備約定之品質，及無減少或滅失
        其價值，或不適於通常或約定使用之瑕疵，民法第 492
        條定有明文。此項承攬人之瑕疵擔保責任固係無過失責
        任，不以承攬人具有過失為必要，亦不因定作人另委有
        監工之人，而得減輕或免除其責任。若因可歸責於承攬
        人之事由，致工作發生瑕疵，則亦發生不完全給付之問
        題，此時定作人除得請求修補或解除契約或請求減少報
        酬外，依同法第495 條規定並得請求損害賠償（最高法
        院89年度台上字第2097號判決意旨參照）。另承攬人如
        抗辯工作之瑕疵，係因定作人所供給材料之性質，或依
        定作人之指示而生者，對此項免責之事由，應負舉證責
        任（最高法院94年度台上字第1504號判決意旨參照）。
  （２）被上訴人管線開挖深度及埋深不足二公尺，致使暴露於
        海床上之HDPE管遭外力之拉引，如漁網下錨鉤起而上浮
        ；另實施CM替代工法，混凝土保護蓆塊未考慮拉扯之力
        ，致遭漁網下錨鉤離所欲保護之HDPE管線上部，而使得
        HDPE管失去上部覆重之保護，造成HDPE管上浮，已詳如
        上述，而系爭工程原約定海底管線原則上採埋深二公尺
        之工法施工，系爭海底管線斷落部分，係採CM工法施工
        ，並未埋深二公尺，為兩造所不爭執，然被上訴人因管
        溝挖深不足，要求改以CM方式施工，不再全線埋深二公
        尺以上，並獲王技公司之審查同意，經上訴人同意備查
        ，有89年4月1日送審之管線設計報告書審查表（見另案
        本院卷（三）第113頁、外放證物17第1頁）、89年4 月
        13日送審之管線埋設施工計畫書審查表（見另案本院卷
        （三）第114、115頁、外放證物19）、上訴人89年8 月
        28日（89）水愛字第1191號函（見另案本院卷（三）第
        128頁、外放證物3目次25）、王技公司89年8 月24日（
        89）技發字第8908091號函（見另案本院卷（三）第129
        頁、外放證物3目次25）附卷可稽。依系爭工程契約第8
        條第1 項約定，上訴人所派主持工程之工程司，有監督
        工程及指示被上訴人之權（見另案原審卷（一）第34頁
        ）；系爭工程契約附件邀標書一般規定第1.2 節約定，
        業主（即上訴人）就系爭工程委派執行工程規劃設計、
        邀標書撰寫、審標事宜、工程施工品質管制、進度管制
        及工務事宜之工程顧問單位及監造單位均為王技公司（
        見另案原審卷（一）第44頁）；邀標書施工規範書第
        1.03節工程司（工程顧問）或稱監造人員，為業主正式
        指派之代表，負責監督承包商對系爭工程契約之履行，
        並為業主指派執行工程設計、施工規範修繕及施工指導
        之單位，系爭工程即為王技公司（見另案外放證物9第1
        冊第01001-7 頁）；邀標書一般規定第1.11節約定，承
        包商（即被上訴人）得標後應檢附予工程顧問單位（即
        王技公司）及業主（即上訴人）審核之圖說，包含所有
        供施工之圖面皆須工程顧問單位審核同意後，始准予以
        施工（見另案原審卷（一）第46、48頁、外放證物9第1
        冊第1-16、1-18頁）；邀標書一般規定第1.15節約定，
        承包商應根據其投標時提出之詳細施工計畫及詳細工程
        進度表（含各分項工程及分項設備），經業主及監造單
        位審核，作為工程進度控制之依據，監造單位為協調相
        關工程之進度，得指示承包商無償配合修正施工進度（
        另案外放證物9第1冊第1-23頁）。則王技公司就系爭工
        程既有監督、指示被上訴人、審核同意被上訴人所提圖
        說、施工計畫、工程進度之權限，且屬專業工程顧問公
        司，具備專業能力審查被上訴人海底管線之細部施工設
        計，及各項圖說、施工計畫，並已就被上訴人因管溝挖
        深不足，要求改以CM方式施工，不再全線埋深二公尺以
        上，及89年4月1日送審之管線設計報告書審查表（見另
        案本院卷（三）第113頁、外放證物17第1頁）、89年 4
        月13日送審之管線埋設施工計畫書審查表（見另案本院
        卷（三）第114、115頁、外放證物19）審查同意，並經
        上訴人同意備查，有上訴人89年8 月28日（89）水愛字
        第1191號函（見另案本院卷（三）第128頁、外放證物3
        目次25）、王技公司89年8月24日（89）技發字第89080
        91號函（見另案本院卷（三）第129頁、外放證物3目次
        25）、上訴人89年11月18日（89）水愛字第1586號函（
        見另案本院卷（三）第126頁，外放證物7）在卷足憑，
        堪信被上訴人就海底管線開挖深度及埋深不足二公尺，
        改以CM工法施工部分，仍屬依指示而為，上訴人所提證
        據資料復無法證明被上訴人有明知材料性質或指示不適
        當之情事，就此部分自難認上訴人得請求被上訴人負損
        害賠償責任。
  （３）被上訴人就海底管線開挖深度及埋深不足二公尺，改以
        CM工法施工部分，固屬依指示而為，惟其實施CM替代工
        法，混凝土保護蓆塊未考慮拉扯之力，且未依照王技公
        司審查意見施工安裝混凝土保護蓆塊，致所安裝之85個
        混凝土保護蓆塊，有多處安裝間距並未符合王技公司審
        查意見所生之瑕疵部分，顯未以善良管理人之注意義務
        履行契約，致遭漁網下錨鉤離所欲保護之海底管線上部
        ，使HDPE管失去上部覆重之保護，造成HDPE管上浮，自
        有可歸責之事由，且依被上訴人所提證據資料及卷內證
        據資料尚無法證明係依上訴人或王技公司所供給材料之
        性質，或依定作人之指示而生，被上訴人當無法主張免
        責。
  （４）被上訴人雖辯稱：系爭工程業經驗收合格，基於禁反言
        之法理，上訴人不得事後再主張被上訴人施工有違反契
        約規範等語。然系爭工程契約第22條就驗收合格後之保
        固已有約定，如係因施工不良所發生之損壞，被上訴人
        仍須負責；且系爭工程驗收合格時，亦尚未發生海底管
        線上浮斷落，自不因系爭工程經驗收合格，即認上訴人
        不得再主張被上訴人違約，被上訴人此部分所辯，洵無
        可採。
  ５、從而，上訴人無論依民法第227條第1項、第495條第1項規
      定，均得請求被上訴人賠償損害。
（二）若上訴人可請求損害賠償，損害賠償金額應如何計算？
  １、上訴人是否與有過失？
  （１）按損害之發生或擴大，被害人與有過失者，法院得減輕
        賠償金額，或免除之；重大之損害原因，為債務人所不
        及知，而被害人不預促其注意或怠於避免或減少損害者
        ，為與有過失，民法第217條定有明文。
  （２）被上訴人因管溝挖深不足，要求改以CM方式施工，不再
        全線埋深二公尺以上，並獲王技公司之審查同意，經上
        訴人同意備查，有89年4月1日送審之管線設計報告書審
        查表（見另案本院卷（三）第113頁、外放證物17第1頁
        ）、89年4 月13日送審之管線埋設施工計畫書審查表（
        見另案本院卷（三）第114、115頁、外放證物19）、上
        訴人89年8 月28日（89）水愛字第1191號函（見另案本
        院卷（三）第128頁、外放證物3目次25）、王技公司89
        年8月24日（89）技發字第8908091號函（見另案本院卷
        （三）第129頁、外放證物3目次25）附卷可稽。另被上
        訴人所提系爭工程最終竣工報告及圖說檢附之混凝土墊
        位置表，就該位置圖所載混凝土保護蓆塊安裝位置明顯
        不符王技公司審查意見所為之指示，惟王技公司仍表示
        經審查符合規範要求，並經上訴人同意備查，嗣於89年
        12月27日完工驗收等情，有王技公司89年11月12日（89
        ）技發字第8910068號函（見另案本院卷（三）第127頁
        、外放證物7 ）、上訴人89年11月18日（89）水愛字第
        1586號函（見另案本院卷（三）第126頁、外放證物7）
        在卷足憑。雖均係經監造單位王技公司審查同意後，上
        訴人始同意備查並完成驗收，惟依系爭工程契約第19條
        第2 項約定：「工程全部完竣，經初驗合格後，由甲方
        （即上訴人）派員驗收，並報請上級機關監驗……，甲
        方驗收時，如發現工程與規定不符，乙方（即被上訴人
        ）應在甲方指定期限內修改完妥……」（見另案原審卷
        （一）第37頁）。另邀標書一般規定第1.12節約定工程
        驗收包括設計工作、工程施工（含供料、製造、安裝等
        ）、試運轉及測試三部分之校核，並依規關規定辦理（
        見另案原審卷（一）第51頁、外放證物9第1冊第1-21頁
        ），系爭工程復屬公共工程，上訴人自應核實辦理驗收
        ，詎上訴人就此違反系爭工程契約約定，海底管線未埋
        深二公尺以上之施工方式，及改以CM工法施工後，混凝
        土保護蓆塊安裝位置不符王技公司審查意見所為之指示
        ，均僅依王技公司審查意見形式審查，並辦理驗收，未
        能及時發現瑕疵加以處理。其次，依系爭工程規劃報告
        暨初稿審查意見及辦理情形（見另案原審卷（一）第
        336、277頁）已提及大小金門近岸部分有密集礁石分佈
        ，有極明顯之滾輪漁船拖痕，且依側掃聲納影像圖研判
        有明顯漁網拖痕，復位於航道上，海底管線宜採埋深方
        式，以免遭漁撈作業受損，並建議訂定海底管線附近海
        域之漁撈作業管理辦法，以確保海底管線之永續安全，
        然上訴人亦未辦理，僅發函知會港務局，並於金門日報
        公告海底管線位置，禁止船隻下錨下網（見另案原審卷
        （一）第262 頁）。準此，上訴人僅依王技公司審查意
        見形式審查，並辦理驗收，未能及時發現瑕疵加以處理
        ，且未就海底管線附近海域漁撈作業妥善管理，致發生
        海底管線上浮斷落之結果，對於損害之發生或擴大，自
        屬與有過失。
  （３）上訴人對於損害之發生既與有過失，則其請求本件損害
        賠償，即有民法第217 條過失相抵規定之適用。而被上
        訴人實施CM替代工法，混凝土保護蓆塊未考慮拉扯之力
        ，且未依照王技公司審查意見施工安裝混凝土保護蓆塊
        ，致所安裝之85個混凝土保護蓆塊，有多處安裝間距並
        未符合王技公司審查意見所生之瑕疵部分，顯未以善良
        管理人之注意義務履行契約；其次，王技公司對於被上
        訴人違反系爭工程契約海底管線全線均應埋深二公尺以
        上之約定，改以CM方式施工，不再全線埋深二公尺以上
        之要求，理應善盡善良管理人之注意義務處理委任事務
        詳加審查，並監督被上訴人仍應依系爭工程契約約定海
        底管線全線埋深二公尺以上，必要時甚可採用爆破方式
        施工，詎其竟審查同意被上訴人可改以CM方式施工，不
        再全線埋深二公尺以上，且被上訴人所提系爭工程最終
        竣工報告及圖說檢附之混凝土墊位置表，就該位置圖所
        載混凝土保護蓆塊安裝位置明顯不符王技公司審查意見
        所為之指示，惟王技公司仍表示經審查符合規範要求，
        王技公司亦未盡善良管理人之注意義務處理委任事務。
        再者，上訴人僅依王技公司審查意見形式審查，並辦理
        驗收，未能及時發現瑕疵加以處理，且未就海底管線附
        近海域漁撈作業妥善管理，致發生海底管線上浮斷落之
        結果，均如上述，本院審酌損害發生之一切情節及過失
        程度，認被上訴人、王技公司各應負百分之35過失責任
        ，上訴人應負百分之30過失責任，是被上訴人所應負之
        損害賠償責任，應按此比例減輕。
  ２、損害賠償金額如何計算？
  （１）上訴人主張系爭工程之修復即海底管線修復暨加強工程
        由國統公司承攬施作，工程總價為6,648萬元，該工程
        委由中興顧問公司規劃設計及監造，其費用分別為
        2,514,448元、1,632,678元，該海底管線修復暨加強工
        程業已施工完畢，其間辦理變更設計增加工程款
        1,966,849元，物價調整增加3,944,064元，結算總價為
        70,721,457元，故上訴人因海底管線上浮斷落而支出之
        修補費用共計74,868,583元（計算式：70,721,457＋
        2,514,448＋1,632,678＝74,868,583）等情，業據提出
        海底管線修復暨加強工程採購契約（見另案本院卷（一
        ）第259至292頁、外放證物27）、海底管線修復暨加強
        工程委託技術服務工作契約（見另案本院卷（一）第
        293至309頁、外放證物27）、工程竣工結算書（見另案
        本院卷（二）第152至194頁，外放證物28）附卷可稽。
        被上訴人則以上訴人主張損害賠償非屬回復原狀之費用
        ，而係重新施作費用，不得請求等語置辯。
  （２）按負損害賠償責任者，除法律另有規定或契約另有訂定
        外，應回復他方損害發生前之原狀。第1 項情形，債權
        人得請求支付回復原狀所必要之費用，以代回復原狀，
        民法第213條第1項、第3 項定有明文。系爭工程海底管
        線於91年2月5日上浮，91年3月1日發生斷落，雖經被上
        訴人華盛公司緊急搶修，然於96年2 月間再次發生海底
        管線上浮，為兩造所不爭執，足徵緊急搶修方式僅可使
        海底管線維持一段時間不致上浮，然因埋深未達二公尺
        以上，並不足以達永久安全保固，是倘依被上訴人及王
        技公司所提修復方案，因海底管線仍未埋深二公尺以上
        ，僅係再以混凝土保護蓆塊或其他方式加強保護，自仍
        有可能再次發生海底管線上浮斷落之瑕疵，故為徹底解
        決此問題，回復原狀方式即應依系爭工程契約原先約定
        ，將海底管線埋深二公尺以上，故工程會鑑定報告亦認
        被上訴人所提修補計畫與原施工規範不符，建議依原施
        工規範辦理即將海底管線埋深二公尺（見另案原審卷（
        一）第342頁）；另中興顧問公司規劃設計海底管線修
        復工程亦認因緊急搶修時將管線切除彎折段3處，並有7
        處重新以電焊套管接合方式之接頭，顯示管身原已有損
        傷，且增加7 處管線損壞或漏水之弱點，管線使用壽命
        大幅縮短，且來往船舶頻繁，受船舶或漁船干擾風險性
        高，不建議以原管線直接覆蓋混凝土保護蓆塊方式修復
        ，而應以管線修復更新方式處理，亦有中興顧問公司海
        底管線修復暨加強工程期末報告書可佐（見另案外放證
        物24第8-3、8-4頁）。而系爭工程之修復即海底管線修
        復暨加強工程即係針對海底管線上浮區段進行更新修復
        及必要之加強保護，海底管線埋深二公尺以上，避免海
        底管線上浮斷落，並已驗收完成等情，有海底管線修復
        暨加強工程採購契約附件施工技術規範（見另案外放證
        物27第15228-6 頁）、工程竣工結算書（見另案本院卷
        （二）第152至194頁，外放證物28）、海底管線修復暨
        加強工程測量成果報告（見另案外放證物29）、海底管
        線總平面圖（見另案本院卷（二）224 頁）、工程數量
        計算表（見另案本院卷（二）225至227頁）、海底管線
        橫斷面圖（見另案本院卷（二）228至244頁）海底管線
        修復暨加強工程施工後水深測量及側掃聲納成果報告書
        （見本院卷第145至178頁、另案本院卷（二）第293 至
        326 頁）在卷足憑，證人即國統公司品管人員陳敬富、
        證人即中興顧問公司現場監造黃渝棋於另案亦均結證稱
        ：該海底管線修復暨加強工程開挖深度達2.5 公尺（見
        本院卷第186、191頁）。堪認該海底管線修復暨加強工
        程確屬回復原狀之必要方式，被上訴人此部分所辯，尚
        無可採。惟證人黃渝棋於另案結證稱：該海底管線修復
        暨加強工程辦理變更追加設計部分係因海底管線全部更
        新後，發現沒辦法施壓，乃延伸管線距離100 多公尺，
        追加多做這段部分，並不是原先管線上浮部分等語（見
        本院卷第194 頁）。故就海底管線修復暨加強工程辦理
        變更設計增加工程款1,966,849元部分，非屬回復原狀
        之必要費用，應予扣除，扣除後之金額為68,754,608元
        （計算式：70,721,457-1,966,849＝68,754,608）。
  ３、從而，上訴人主張系爭工程之修復即海底管線修復暨加強
      工程由國統公司承攬施作，另委由中興顧問公司規劃設計
      及監造，中興顧問公司規劃設計及監造費用分別為
      2,514,448元、1,632,678元，該海底管線修復暨加強工程
      業已施工完畢，故上訴人因海底管線上浮斷落而支出之回
      復原狀必要費用共計72,901,734元（計算式：68,754,608
      ＋2,514,448＋1,632,678＝72,901,734）等情，尚無不合
      ，其得請求損害賠償之金額即為72,901,734元，然因上訴
      人對於損害之發生或擴大與有過失，應依過失比例減輕百
      分之65，上訴人得向被上訴人請求之金額為25,515,607元
      （計算式：72,901,734x（1-65%）= 25,515,607，元以下
      四捨五入）。而上訴人於另案主張被上訴人華盛公司對其
      尚有工程款債權22,631,473元、保固金債權310 萬元及本
      件「榮湖污水系統家戶接管工程第二標」第二次工程款
      2,345,489元等3筆債權，惟於另案主張先就其中工程款債
      權22,631,473元及保固金債權310 萬元予以抵銷（見另案
      本院卷（二）第142 頁），本院即應依其主張之次序抵銷
      ，則經抵銷後，上訴人金門縣自來水廠之損害賠償債權於
      抵銷數額即25,515,607元範圍內歸於消滅（計算式：
      25,515,607 - 22,631,473 - 3,100,000＝-215,866），
      已無剩餘金額再向被上訴人請求損害賠償，本件上訴人自
      亦無損害賠償債權可得主張抵銷，且上訴人對於兩造訂立
      「榮湖污水系統家戶接管工程─第二標工程」合約，被上
      訴人第二期工程業於90年10月31日估驗完畢，扣除保留款
      及扣款，上訴人應給付被上訴人2,345,489 元等情既不爭
      執（見兩造不爭執事項（一）），是被上訴人自得請求上
      訴人給付2,345,489元。
八、綜上所述，上訴人既已無可資主張抵銷之債權，則被上訴人
    依工程合約法律關係訴請上訴人給付2,345,489 元及自支付
    命令聲請狀繕本送達翌日即91年7 月13日起至清償日止，按
    週年利率百分之5 計算之利息，為有理由，應予准許。原審
    就超過上開應准許部分，即利息起算日自支付命令聲請狀繕
    本送達當日91年7 月12日開始計算，為上訴人敗訴之判決，
    尚有未洽。上訴意旨就此部分指摘原判決不當，求予廢棄改
    判，為有理由。至上開應准許部分，原審判命上訴人給付，
    核無違誤，上訴意旨就此部分指摘原判決不當，求予廢棄改
    判，為無理由，應予駁回。
九、本件事證已臻明確，兩造其餘攻擊、防禦方法及未經援用之
    證據，經本院審酌後認對判決結果不生影響，爰不一一論列
    ，附此敘明。
十、據上論結，本件上訴為一部有理由，一部無理由，依民事訴
    訟法第450條、第449條第1項、第78條，判決如主文。
中    華    民    國    99    年    12    月    30    日
                  民事庭審判長法  官  吳昭瑩
                              法  官  陳坤地
                              法  官  陳容正
以上正本證明與原本無異。
如不服本判決，應於收受送達後20日內向本院提出上訴書狀，其
未表明上訴理由者，應於提出上訴後20日內向本院補提理由書狀
（均須按他造當事人之人數附繕本）。上訴時應提出委任律師或
具有律師資格之人之委任狀；委任有律師資格者，另應附具律師
資格證書及釋明委任人與受任人有民事訴訟法第466條之1第1 項
但書或第2 項（詳附註）所定關係之釋明文書影本。如委任律師
提起上訴者，應一併繳納上訴審裁判費。
                              書記官  李麗鳳
中    華    民    國    99    年    12    月    30    日
附註：
民事訴訟法第466條之1（第1項、第2項）：
對於第二審判決上訴，上訴人應委任律師為訴訟代理人。但上訴
人或其他法定代理人具有律師資格者，不在此限。
上訴人之配偶、三親等內之血親、二親等內之姻親，或上訴人為
法人、中央或地方機關時，其所屬專任人員具有律師資格並經法
院認為適當者，亦得為第三審訴訟代理人。

司法院資訊處製作；財團法人民間司法改革基金會備份。
